行　政　法　院　判　決　　　　　　　　　　　　　　八十七年度判字第三六九號
　　原　　　告　祐益生技股份有限公司
　　代　表　人　甲○○
　　訴訟代理人　何俊墩律師
　　　　　　　　葉美利律師
　　　　　　　　蔡陸弟律師
　　被　　　告　桃園縣稅捐稽徵處
右當事人間因土地增值稅事件，原告不服財政部中華民國八十六年八月二十日台財訴
第000000000號再訴願決定，提起行政訴訟，本院判決如左︰
　　主  文
原告之訴駁回。
　　事  實
緣原告於民國（下同）八十二年十二月二十六日出售所有坐落桃園縣桃園市○○○段
三四○－三地號土地，八十四年十月二日再行購買坐落桃園縣桃園市○○○段一八九
五－五地號土地，主張其符合重購自營工廠用地退稅要件，於八十五年二月九日依土
地稅法第三十五條規定申請退還出售土地當時繳納之土地增值稅，經被告八十五年三
月十一日八五桃稅財字第八五○○五七八六號函復否准其所請。原告不服，乃循序提
起行政訴訟，茲摘兩造訴辯意旨於次：
原告起訴意旨略謂︰一、原告係依公司法
用人工及機器以製造抗生素原料為營業範圍，符合工廠
之規定，且確有工廠
○－三地號土地，也確為準備新建廠房
更，前開所述土地不敷廠房使用，因此出售之再另尋適當土地
國八十二年十二月二十六日所出售坐落桃園市○○○段三四○－三號土地自然符合土
地稅法第三十五條第一項第二款所稱之自營工廠用地無庸置疑。惟被告、訴願及再訴
願決定卻均以原告「出租」上開土地不符合「自營」工廠用地為由，駁回原告之請求
，因此本案之關鍵點係在於原告究有無將上開土地出租於他人，而不符「自營」工廠
用地。二、查原處分及一再訴願決定無非依據租賃契約書之記載認定原告出租上開土
地予信東化學工業股份有限公司使用為理由而不予退還土地增值稅，惟查此與事實完
全相反，蓋：(1)原告當初之所以提供該租賃契約，即在向原決定機關證明本件土地並
無出租他人使用，根據該「廠房租賃合約書」實係原告向信東公司承租廠房之合約，
原告係承租人，並非出租人，亦即並非原告出租土地廠房予信東公司，被告、訴願機
關及再訴願機關未加詳查，竟稱「原告自七十九年七月一日起至八十二年十二月間有
出租信東公司之情事」，將承租人誤認為出租人，因此才有原告「土地並未全部自用
」之錯誤結論，實則由該租賃契約明顯可知原告自始均未將該土地出租。若原告確有
出租上開土地，而該租賃契約即為原告出租土地之證據，原告亦不可能愚至提供對自
己顯然不利之證據。(2)原告於七十九年七月一日向信東公司租賃廠房
條雖有約定：「甲方所擁有廠地二五○坪（地號大樹林段三四○－三號土地）供乙方
．．．使用」恐係因此引起行政機關誤解，惟此係因原告所擁有之廠地（地號大樹林
段三四○－三號）為緊臨信東公司之廠地，是為信東公司倉庫進出道路之旁，為恐影
響其車輛進出不便，經信東公司特別情商，要求原告不要加築圍牆，以利雙方通行安
全，並非該筆土地交由信東公司使用，而原告為表合作誠意，及顧及雙方長久之友好
關係，乃承諾同意上述情事，且為恐口說無憑，所以在向信東公司承租之租賃合約書
上加以表示，而非該筆土地出租供信東使用。或因合約書中簡略其間原因之說明，或
因用語文字不當，致原決定機關有所誤認。惟「解釋意思表示，應探求當事人之真意
，不得拘泥於所用之辭句」民法第九十八條定有明文，原告與信東公司之租賃契約第
二條前段之用語實際上或有甚多之解釋空間，被告為探求當事人之真意亦曾要求原告
書立切結書，原告與信東公司亦均書立切結書保證並無出租之情事，詎料被告雖要求
原告提供切結書，但又不予採信，誠令人無法接受。(3)行政機關雖得依自由心證判斷
事實之真偽，惟判斷事實之真偽必須依據調查證據之結果，其內容如何，與應證事實
之關聯如何，均須依證據法則予以取捨。認定原告有出租行為，顯有違誤。(4)若原告
有將上開土地出租於他人使用，則雙方就上開土地使用、收益之代價，即租金、押金
、價金或代價之收付為何均無任何之約定，顯違常理，亦不符社會之「經驗法則」，
原告與信東公司稅務事項皆屬原決定機關所管轄，原告究有無將上開土地出租於信東
公司，均有歷年之收支帳目可供查稽，原告在復查申請書即予表明，詎料原決定機關
亦未深入探究事實，就帳目予以查核，即謂原告有出租上筆土地，實難令人信服，原
告於再訴願中亦提供原告七十九年七月一日至八十二年十二月間之營利事業所得稅結
算申報書及財政部台北市國稅局所核定之通知書為憑說明原告並無出租行為，詎料再
訴願決定機關對此證據亦未置一語，其顯有「證據漏未審酌」之違誤情事。(5)該土地
在出售前原告確無任何出租之事情，原決定機關亦查無原告有出租該筆土地之證據（
例如租金之收受等）繼要求原告出具切結書，切結該土地無租予他人之情事，原告為
求慎重起見，要求信東公司亦出具切結書，然原決定等機關竟稱「訴願人事後主張該
廠地僅為無償使用，資圖辯解，不足採據」等語，按系爭土地原本沒有出租之情事係
屬實情，桃園縣稅捐稽徵處既查無實據，而原告與信東公司皆已出具切結書確無租賃
關係存在，但原決定等機關尚不採信，亦不深入調查事實真象，逕依主觀判斷有出租
情事，尚嫌草率。(6)上開土地自七十九年七月一日至八十二年十二月間，除信東公司
情商原告留一通路以供其車輛進出使用，原告屢次要求原決定機關予以調查，原決定
機關不深入調查，致認定事實有所違誤，亦顯有重大疏失。(7)原告與信東公司簽立租
賃契約書，有關租金部分，信東公司均依照簽呈程序，由承辦人員依土地稅法及行政
院主計處公布之消費者物價指數及當地區段、廠房
總經理及董事長意見，待總經理及董事長核可後，才與原告訂立租賃契約，故其和原
告訂立租賃契約，完全係信東公司出租廠房
關於此部分亦請鈞院再予詳查，以明原告所言，確為實情。(8)綜上所述，可知該土地
在出售前原告並未出租他人使用，此由原告無任何租金收入可知，而被告所提供之土
地使用切結書係原告為證明同意信東公司因車輛通行之安全與便利，在原告廠房未完
成之前不加築圍牆，無償與信東公司通行原告土地所出具之證明文件，而此文件亦是
為應被告之要求作為證明而提供者。另在「廠房租賃合約書」亦僅係具同意信東公司
因車輛通行需要，通行土地之一小部分而已，此外並無任何租金、價金、押金或代價
之收付，純屬無償，而非原決定等機關所稱部分土地出租他公司使用。而若如被告所
稱部分土地出租信東公司使用，原告豈有不收取租金之理，且若非桃園縣稅捐稽徵處
要求，原告又何必為免誤會而與信東公司出具此切結書，由上述事實均足證原告並未
出租上開土地予信東公司，本案原處分、訴願決定、再訴願決定均未查明事實，顯有
違誤。三、系爭土地於七十九年七月一日至八十二年十二月間確均係原告自行使用。
原告自購桃園市大樹林三四○－三地號土地確為準備新建廠房
，於八十年間原告為達新建廠房事宜，曾數次開會討論建廠事宜，並請測量人員及工
程人員實地勘測多次，凡此事實均有信東公司及原告之員工可以作證，嗣後係因原告
之
當土地
原告自行使用。四、基於人民之生存權與財產權均為憲法所保障，課稅乃對於人民財
產權之侵害，自應經由立法機關代表人民予以同意始可，因而有所謂「租稅法律主義
」；故非依法律不得剝奪，而對於課稅構成要件之法律規定，必須從嚴解釋，既不能
擴大法定之範圍，亦不容比附類似之事項，俾課徵符合租稅之正義。間或課稅事實未
臻明確，課徵與否在兩可之間，稅法宜取疑問不課稅之態度，用保人民之財產權，以
達租稅法律主義之目的。此為學說上之通說。五、為此請鈞院惠予撤銷原處分、訴願
決定及再訴願決定，並另作適當處分。俾保原告之合法權益。
原告補充理由略謂：一、被告八十六年十一月五日八六桃稅法字第八六一三三九四二
號答辯狀堅稱：「原告出售所有坐落桃園市○○○段三四○－三號土地之廠地，自七
十九年七月一日起至八十二年十二月間有出租予信東化學工業股份有限公司使用之情
事，核與土地稅法第三十五條第一項第二款規定不符，從而被告否准其退還已繳土地
增值稅之申請，並無不合。」惟查被告此部分之證據僅泛言稱「其經其調查．．．」
被告究如何調查﹖以何種方法調查﹖何時調查﹖又派何人去調查﹖其調查所得之資料
為何﹖均未見被告於答辯理由中敘明，基於「恣意禁止原則」，被告之決定顯係違法
，應予撤銷。二、另被告於答辯狀中又稱：「．．．惟查原告系爭大樹林三四○－三
地號廠地，自七十九年七月一日起至八十二年十二月間有出租予信東公司使用之情事
，並非全部自用，此有原告自行提供之廠房租賃合約書附案可稽，核不符合前揭財政
部函釋：「自營工廠用地」之規定，臻為明確」，惟查此實為認定事實之明顯錯誤。
按根據該「廠房租賃合約書」之約定係原告向訴外人信東公司承租廠房，原告係承租
人，並非出租人，亦即並非原告出租土地予訴外人信東公司，此由該廠房租賃合約書
之內容即可明知，被告將承租人誤認出租人，因此方誤認上述事實，原告此部分已於
八十六年十月九日之起訴狀中詳細敘明，謹請予以參酌，再原告之所以出具切結書，
係因當初被告要求原告所出具的，亦即當初被告為探求當事人之真意要求原告書立切
結書，保證原告確無出租土地之情事，亦即此切結書係被告要求原告提供的，並非如
被告於答辯狀中所稱係原告「臨訟補具」，另對於原告於起訴狀中所指摘的「被告不
派人調查，又不查核歷年收支帳戶」，被告則未予答辯，委無可採等語。
被告答辯意旨略謂︰原告於八十二年十二月二十六日出售所有坐落桃園縣桃園市○○
○段三四○－三號土地，八十四年十月二日再行購買同縣桃園市○○○段一八九五－
五號土地，主張其符合重購自營工廠用地退稅要件，申請退還出售土地當時繳納之土
地增值稅四、二○五、一二九元，惟經被告調查其原出售所有坐落桃園市○○○段三
四○－三號土地之廠地，自七十九年七月一日起至八十二年十二月間有出租予信東化
學工業股份有限公司使用之情事，核與前揭土地稅法第三十五條第一項第二款規定不
符，從而被告否准其退還已繳土地增值稅之申請，並無不合。二、原告無非主張於七
十九年七月一日起至八十二年十二月間，系爭大樹林段三四○－三地號土地在八十二
年十二月二十六日出售前確係原告自行使用，並未出租予信東化學工業股份有限公司
，其提供被告之「廠房租賃合約書」實係原告向信東公司承租廠房之合約，原告係承
租人，並非出租人，該合約書第二條原告所擁有廠地二五○坪純係無償提供信東公司
車輛進出使用，並非出租土地，然而被告既不派人調查，又不查核歷年收支帳目，即
使要求原告與信東公司書立保證無出租情事之切結書，也不予採信，其不講求證據，
未深入調查事實真象，即誤引租賃契約書為據，逕依主觀判斷有出租行為，顯有違誤
云云。惟查原告系爭大樹林三四○－三地號廠地，自七十九年七月一日起至八十二年
十二月間有出租予信東公司使用之情事，並非全部自用，此有原告自行提供之廠房租
賃合約書附案可稽，與前揭財政部函釋：「自營工廠用地」之規定不符，至為明確。
復查原告提示之八十五年四月十日出具之切結書，主張該系爭大樹林三四○－三地號
廠地為無償提供信東公司使用，惟查其與原提供廠房租賃合約書六、七點之內容相左
，實不足採據。至於原告所稱不派人調查，又不查核歷年收支帳目，純為砌詞狡辯之
辭，委不足採。原告之訴為無理由，請判決予以駁回等語。
    理  由
按「土地所有權人於出售土地或土地被徵收後，自完成移轉登記或領取補償地價之日
起，二年內重購土地合於左列規定之一，其新購土地地價超過原出售土地地價或補償
地價，扣除繳納土地增值稅後之餘額者，得向主管稽徵機關申請就其已納土地增值稅
額內，退還其不足支付新購土地地價之數額：一．．．二自營工廠用地出售或被徵收
後，另於其他都市計畫工業區或政府編定之工業用地內購地建廠者。」為土地稅法第
三十五條第一項第二款所明定。又「土地稅法第三十五條第一項第二款所稱『自營工
廠用地』，係指依工廠
經財政部七十八年四月二十七日台財稅第七八○六四三八四六號函釋有案。本件原告
於八十二年十二月二十六日出售所有坐落桃園縣桃園市○○○段三四○－三號土地，
八十四年十月二日再行購買同縣桃園市○○○段一八九五－五號土地，嗣於八十五年
二月九日以其符合重購自營工廠用地退稅要件，申請退還出售土地當時繳納之土地增
值稅，新台幣四、二○五、一二九元，經被告以八十五年三月十一日八五桃稅財字第
八五○○五七八六號函復，經查原出售所有坐落桃園市○○○段三四○－三地號土地
之廠地，依據租賃契約書記載供信東化學工業股份有限公司使用，核與土地稅法第三
十五條第一項第二款規定不符，申請退還已納土地增值稅，未便照辦。揆諸首揭規定
，洵無不合。原告訴稱：伊所提「廠房租賃合約書」實係其向信東化學工業股份有限
公司（以下簡稱信東公司）承租廠房之合約，並非出租土地廠房給信東公司，被告未
加詳查，竟稱「自七十九年七月一日起至八十二年十二月間有出租信東公司之情事」
，逕認原告系爭土地並未全部自用。另原告所出具切結書切結土地絕無出租情事，並
且特邀信東公司亦具結該公司實未向原告租用該筆土地。有切結書各一份及歷年收支
有帳可證，該筆土地符合土地稅法第三十五條規定等語。查原告於七十九年七月一日
與訴外人信東公司所訂「廠房租賃合約書」第二項約明：「甲方（即原告）所擁有廠
地二五○坪（地號：大樹林段三三八－三四○號）供乙方（信東公司）使用，乙方則
以前款 PiLot pLant及倉庫之土地供甲方使用」等語，此有該合約書影本在可證，
查合約書固未有由原告支付租金之約定，惟既經提供系爭土地二五○坪與他人使用，
顯與首揭財政部函釋所指「自營工廠用地」不符。原告所提切結書主張其「使用」只
是供車輛迴轉通行之空間加大，伊已在該地上規劃建廠，自己使用土地云云，尚非可
採。末查解釋該契約所為意思表示，固不得拘泥於所用之辭句，惟契約文字業已表示
當事人真意，無須別事探求者，即不得反捨契約文字而更為曲解，原告謂信東公司並
無具體之使用云云，亦非可採。綜上所述，被告否准原告退還出售系爭土地當時所繳
納之土地增值稅，核無違誤。一再訴願決定遞予維持，俱屬妥適。原告仍執前詞爭訟
，其訴為無理由，應予駁回。
據上論結，本件原告之訴為無理由，爰依行政訴訟法第二十六條後段，判決如主文。
中    華    民    國     八十七      年      三      月      十二       日
                    行 政 法 院 第 四 庭
                                審 判 長 評  事      曾  隆  興
                                         評  事      吳      仁
                                         評  事      吳  錦  龍
                                         評  事      李  文  宗
                                         評  事      林  家  惠
右  正  本  證  明  與  原  本  無  異
                                         法院書記官  張  惠  美
中    華    民    國     八十七      年      三      月      十三       日
